臺灣高等法院高雄分院刑事判決　　　　 96年度上訴字第223號
上　訴　人　臺灣屏東地方法院檢察署檢察官
被　　　告　甲○○
　　　　　　　　　　（現於臺灣屏東監獄竹田分監）
上列上訴人因被告違反毒品危害防制條例案件，不服臺灣屏東地
方法院95年度訴字第1053號中華民國95年12月18日第一審判決（
起訴案號：臺灣屏東地方法院檢察署95年度毒偵字第1756號），
提起上訴，本院判決如下：
    主  文
原判決撤銷，發回臺灣屏東地方法院。
    理  由
一、公訴意旨略以：被告甲○○基於施用第一級毒品之犯意，於
    民國95年9 月12日12時許，在屏東縣恆春鎮某加油站廁所內
    ，施用第一級毒品海洛因，認被告涉犯毒品危害防制條例第
    10條第1 項之施用第一級毒品罪。
二、原判決意旨略以：(一)施用毒品行為為「集合犯」，蓋毒品危
    害防制條例第2 條第1 項所規定之「毒品」的定義，可知毒
    品，因有高度之成癮性及濫用性，即一方面因「耐藥性」的
    影響，導致行為人必須逐漸增加施用劑量，方能達成主觀之
    相同效果；他方面則因「生理依賴性」及「心理依賴性」的
    影響，導致行為人對毒品產生強烈渴求，終至不能根絕。職
    此，立法實務固以戒斷行為人之毒癮（包括身癮及心癮）為
    其首要；惟倘行為人曾經刑事處遇方式助其戒斷毒癮，猶再
    犯施用毒品，足見原所據以實施之治療程序，顯然不能收其
    實效，是乃明定應依法追訴處罰。據此可知，施用毒品之行
    為本身，顯然具有反覆性及延續性之特徵；準此，「施用」
    即屬此類犯罪之常態，倘認「施用」，為數罪評價，與刑罰
    之過度評價禁止原則相悖。應僅成立「集合犯」之實質一罪
    。(二)按刑事訴訟法第302 條第1 款規定，案件曾經判決確定
    者，應為免訴之判決，係以同一案件已經法院為實體上之確
    定判決，該被告應否受刑事制裁，既因前次實體判決而確定
    ，不能更為其他有罪或無罪之實體上裁判。此項原則，關於
    實質上一罪或裁判上一罪，其一部事實已經判決確定者，對
    於構成一罪之其他部分，固亦均應適用，但此種事實係因審
    判不可分之關係在審理事實之法院，就全部犯罪事實，依刑
    事訴訟法第267 條規定，本應予以審判，故其確定判決之既
    判力自應及於全部之犯罪事實，惟若在最後審理事實法院宣
    示判決後始行發生之事實，既非該法院所得審判，即為該案
    判決之既判力所不能及，是既判力對於時間效力之範圍應以
    最後審理事實法院之宣示判決日為判斷之標準，且所謂「最
    後審理事實法院」，而非謂「最後事實審」，顯然不限於第
    二審判決，因而在未經上訴於第二審法院之判決，亦屬相同
    ，即其既判力之時點，應至第一審宣示判決之日。(三)被告甲
    ○○前被訴「自94年9 月27日17時40分往前回溯72小時內之
    某時起至同年11月4 日19時45分往前回溯72小時內之某時止
    ，以1 週左右1 次之頻率，在屏東縣佳冬鄉石光村等處，以
    注射針筒摻水注射於手臂上之方式，連續施用第一級毒品海
    洛因多次等情」，所涉毒品危害防制條例第10條第1 項之施
    用第一級毒品罪嫌，業經臺灣屏東地方法院檢察署檢察官以
    94年度毒偵緝字第87號、94年度毒偵字第403 號提起公訴，
    暨同署以94年度毒偵字第2966號移送併辦，並由臺灣屏東地
    方法院於95年10月2 日言詞辯論終結，於95年10月16日以95
    年度訴緝字第41號判決判處有期徒刑10月，95年11月6 日確
    定在案，除有調取之該95年度訴緝字第41號卷宗可證外，並
    有臺灣高等法院被告前案紀錄表1 紙、臺灣屏東地方法院電
    話紀錄1 紙附卷可參，本件檢察官起訴的犯罪事實（即上揭
    「一」），與前開案件（臺灣屏東地方法院95年度訴緝字第
    41號）具有集合犯之實質上一罪之關係，依審判不可分原則
    ，該案判決之效力，應及於全部犯罪事實，依刑事訴訟法第
    302 條第1 款、第307 條，不經言詞辯論，逕為諭知免訴之
    判決。
三、經查，對於施用毒品之犯罪行為，縱其時間密接，依社會通
    常觀念或物理性質觀之，均非無法分割，仍係可分之數行為
    。毒品危害防制條例第10條第1 項之施用第一級毒品罪，並
    不以「反覆實施」或「施用毒品成癮」為犯罪構成要件，施
    用毒品行為自非集合犯，長期多次施用同種類之毒品，亦非
    接續犯而屬連續犯。自刑法部分條文於94年2 月2 日修正公
    布，95年7 月1 日施行，刑法第56條連續犯之規定刪除，則
    95年7 月1 日以後之施行毒品行為，亦不適用連續犯之規定
    ，其與95年6 月30日以前之施行毒品行為，亦不構成實質上
    一罪或裁判上一罪之關係，應適用數罪併罰之規定。
四、原審認本件檢察官起訴的犯罪事實（即上揭「一」），與前
    開案件（臺灣屏東地方法院95年度訴緝字第41號）具有集合
    犯之實質上一罪之關係，為臺灣屏東地方法院95年度訴緝字
    第41號判決既判力所及，而就起訴部分，為免訴之判決，自
    屬違誤。檢察官上訴意旨指摘原判決不當，為有理由，應由
    本院撤銷改判，為維持被告之審級利益，應發回原審法院審
    理。而本件係對於原審諭知免訴之判決上訴，第二審法院認
    其為有理由而發回該案件之判決，依刑事訴訟法第372 條規
    定，不經言詞辯論為之。
據上論斷，應依刑事訴訟法第369 條第1 項但書、第372 條，判
決如主文。
中　　華　　民　　國　　96　　年　　2 　　月 　　2　　日
                  刑事第二庭  審判長法  官  林正雄
                                    法  官  黃壽燕
                                    法  官  陳啟造
以上正本證明與原本無異。
如不服本判決應於收受本判決後10日內向本院提出上訴書狀，其
未敘述上訴理由者，並得於提起上訴後10日內向本院補提理由書
狀（均須按他造當事人之人數附繕本）「切勿逕送上級法院」。
中　　華　　民　　國　 96　　年　　2 　　月　 　2 　　日
                                    書記官  彭筱瑗
